【裁判字號】    90,易,2806
【裁判日期】    901220
【裁判案由】    違反能源管理法等
【裁判全文】
臺灣高雄地方法院刑事判決                          九十年度易字第二八六號
    公  訴  人  臺灣高雄地方法院檢察署檢察官
    被      告  乙○○
    被      告  甲○○
    被      告  戊○○
    被      告  丁○○
    被      告  丙○○
    被      告  己○○
右列被告因違反能源管理法案件，經檢察官提起公訴（九十年度偵字第四二六二、五
七六五、五八八五、六０四六、七一六六、八一四四、一二二三四號），本院判決如
左：
    主  文
乙○○為違背公務員查封之標示效力之行為，處有期徒刑月，如易科罰金，以參佰
元折算壹日；又共同連續隱匿公務員職務上委託第三人掌管之物品，處有期徒刑肆月
，如易科罰金，以參佰元折算壹日，汽油壹萬零貳佰陸拾公升，加油機壹臺、監視器
壹組、加油用具壹支，均沒收。應執行有期徒刑伍月，如易科罰金，以參佰元折算壹
日，汽油壹萬零貳佰陸拾公升，加油機壹臺、監視器壹組、加油用具壹支，均沒收。
甲○○共同隱匿公務員職務上委託第三人掌管之物品，處有期徒刑參月，如易科罰金
，以參佰元折算壹日。汽油壹萬零貳佰陸拾公升，加油機壹臺、監視器壹組、加油用
具壹支，均沒收。
戊○○共同連續為違背公務員查封之標示效力之行為，處拘役伍拾日，如易科罰金，
以參佰元折算壹日。汽油仟陸佰公升、監視器貳組、油槽個、加油機一組及馬達
貳臺，均沒收。
丁○○、丙○○部分均免訴。
己○○部分公訴不受理。
    事  實
一、乙○○於民國九十年三年二十日，以新臺幣（下同）三萬元之價格，向綽號「跛
    仔」之不詳姓名男子頂下高雄縣鳳山市○○路一百八十之二號租處及加油設備，
    且知悉警員（公務員）於其所頂下油槽上所為之查封標示及效力（因九十年三月
    十三日十三時二十分許，內政部警政署保安警察隊第二總隊第五大隊第二中隊查
    獲丁○○違反能源管理法案件時，在扣案之油槽上以噴漆為查封之標示，後述之
    ），亦明知汽油係經中央主管機關指定之能源產品，其分裝、販賣、儲存或處理
    場所，其消防安全設備之設置標準，應依公共危險物品及可燃性高壓氣體設置標
    準暨安全管理辦法辦理，未經許可並辦理登記，不得擅自經營柴油銷售業務，竟
    意圖經營汽油銷售業務藉以營利，未經許可登記，復未依公共危險物品及可燃性
    高壓氣體設置標準暨安全管理辦法設置販賣、儲存或處理場所，以每公升十五．
    六元之價格販售汽油給不特定之人牟利，擅自經營中央主管機關指定之能源產品
    柴油之銷售業務，而違背查封之效力。嗣於同年三月二十日十五時十五分許，適
    乙○○為由司機薛迪銘所駕駛車牌號碼ＺＧ－九九九號計程車加油時，為警當場
    查獲，並扣得乙○○所有供銷售用之汽油八千五百三十公升，及其所有供販賣汽
    油所用之加油機一台、監視器一組、馬達二個。警方於查獲後，將上述扣押物交
    付乙○○保管，並由乙○○出具責付保管書一紙保管至結案止。詎乙○○明知上
    開扣案之汽油八千五百三十公升係警員（公務員）基於職務而委託其掌管之物品
    ，竟利用此一受託保管公務員已扣押物品之機會，竟基於隱匿公務員委託第三人
    掌管物品之概括犯意，繼續在上址經營中央主管機關指定為能源產品之汽油銷售
    業務，而連續隱匿公務員委託其掌管之柴油。嗣於同年三月二十二日十五時三十
    分許，乙○○有事外出，乃囑託甲○○代為照料。彼時恰有計程車司機陳信捷駕
    駛車牌號碼ＺＡ－二五七號計程車至上開地點加油，甲○○即基於與乙○○隱匿
    公務員委託第三人掌管物品之犯意聯絡，手持加油槍為陳信捷加油時，當場為員
    警查獲，並扣得乙○○所有責付甲○○保管之汽油一萬零二百六十公升，加油機
    一台、監視器一組、加油用具一支，且於其上再為如前之標示。
二、戊○○明知汽油係經中央主管機關指定之能源產品，其分裝、販賣、儲存或處理
    場所，其消防安全設備之設置標準，應依公共危險物品及可燃性高壓氣體設置標
    準暨安全管理辦法辦理，未經許可並辦理登記，不得擅自經營柴油銷售業務，且
    明知警員（公務員）於前開油槽所為之查封標示及效力，竟未經主管機關許可，
    自九十年四月一日，以月薪二萬五千元之代價受僱於綽號「林仔」之不詳姓名成
    年男子，即與綽號「林仔」之人共同基於違背查封效力之概括犯意聯絡，擅自在
    上址經營中央主管機關指定為能源產品之汽油銷售業務，而連續為違查封效力之
    行為。嗣於同年四月二十五日十三時十五分許，適戊○○為由司機劉力元駕駛車
    牌號碼ＺＧ－三七七號計程車加油時，為警當場查獲，並扣得綽號「林仔」所有
    責付戊○○保管之汽油三千六百公升、監視器二姐、油槽三個、加油機一組及馬
    達二台。
三、案經內政部警政署保安警察隊第二總隊第五大隊第二中隊、高雄縣警察局鳳山分
    局分別報請臺灣高雄地方法院檢察署檢察官及檢察官自動檢舉偵查起訴。
      理  由
壹、被告乙○○、甲○○有罪部分：
一、右揭犯罪事實，業據被告乙○○、甲○○供承不諱，核與證人即加油之司機薛迪
    銘（九十年三月二十日警訊）、陳信捷（九十年三月二十二日警訊）於警訊時證
    述屬實，且有汽油一萬零二百六十公升，加油機一台、監視器一組、加油用具一
    支扣案可據，復有現場照片十七幀、贓證物責付保管單三份、搜索扣押證明筆錄
    二份、現場查獲物品登記二份、日報表一份在卷為憑。另警方先後二次扣案之油
    品，經抽樣送請經濟部取締違法經營油品會報執行小組高雄執行分組鑑定，該油
    樣經中國石油股份有限公司煉製研究所化驗結果，其本質雖未符合經濟部８８能
    字第八八四六二二一九公告能源產品認定基準之「汽油」規範之第一項規格，但
    加入車中用之於火星著火式內燃機作為燃料時符合「汽油」之第三項規格，此有
    經濟部取締違法經營油品會報執行小組高雄執行分組九十年五月十一日日高處（
    九十）高執字第九００五０二六五號函暨檢驗報告各一件附卷可憑。是以，被告
    乙○○、甲○○之犯行均堪認定。
二、核被告乙○○所為，係犯刑法第一百三十八條之隱匿公務員職務上委託第三人掌
    管之物品罪及第一百三十九條違背查封之標示效力罪。被告乙○○接收警員委託
    保管之汽油後，多次買賣該汽油，時間緊接，犯罪構成要件相同，顯係基於概括
    犯意為之，為連續犯，應依第五十六條之規定以一罪論。被告乙○○所犯上開二
    罪，犯意各別，行為互異，應分論併罰。被告甲○○所為，係犯刑法第一百三十
    八條之隱匿公務員職務上委託第三人掌管之物品罪。被告乙○○與甲○○就隱匿
    公務員職務上委託第三人掌管之物品罪部分，有犯意聯絡及行為分擔，應論以共
    同正犯。爰審酌被告乙○○、甲○○之動機、手段、所生危害尚屬非鉅及犯罪後
    坦承犯行態度良好等一切情狀，分別量處主文所示之刑，並均諭知易科罰金之折
    算標準，被告乙○○部分並定其應執行之刑。扣案之汽油一萬零二百六十公升、
    加油機一台、監視器一組、加油用具一支，係被告乙○○所有，且供犯罪所用之
    物，爰刑法第三十八條第一項第二款沒收之。
三、公訴意旨另以：被告乙○○未經主管機許可，自九十年三月二十日起，以每公升
    十五．六元之價格販售汽油給不特定之人牟利，擅自經營中央主管機關指定之能
    源產品汽油之銷售業務。嗣於同年三月二十日十五時十五分許，為警當場查獲。
    詎被告乙○○仍基於與前開同一之經營汽油銷售業務之概括犯意，繼續在上址經
    營中央主管機關指定為能源產品之汽油銷售業務，同年三月二十二日十五時三十
    分許，被告乙○○有事外出，乃囑託被告甲○○代為照料。彼時恰有計程車司機
    陳信捷駕駛車牌號碼ＺＡ－二五七號計程車至上開地點加油，被告甲○○即基於
    與被告乙○○共同經營汽油銷售業務之犯意聯絡，手持加油槍為陳信捷加油。又
    被告甲○○未經向主管機關申請許可，自綽號「阿忠」之男子處，以每公升十四
    元之價格購入汽油一千公升，於九十年三月十九日起，與楊增文（另併臺灣高法
    院高雄分院審理）共同在高雄市左營區○○○路八十之一號以每公升十五點六元
    之價格售予不特定計程車司機以營利。因認被告乙○○、甲○○違反能源管理法
    第二十條之一罪嫌。
四、按犯罪後之法律已廢止其刑罰者，應諭知免訴之判決，並得不經言辭辯論為之，
    刑事訴訟法第三百零二條第四款、第三百零七條定有明文。查被告於上開行為後
    ，石油管理法業經總統於九十年十月十一日公布，並自同年月十三日生效，新制
    定之石油管理法第五十五條規定：「自本法施行之日起，能源管理法有關石油之
    規定，不再適用」。又同法第二條第一項第一款、第四款明定：「石油：指石油
    原油、瀝青礦原油及石油製品。石油製品：指石油經蒸餾、精煉或摻配所得，以
    能源為主要用途之製品，包括汽油、柴油、煤油、輕油、液化石油氣、航空燃油
    及燃料油。」；再同法第十七條第一、二項規定：「經營汽油、柴油或供車輛使
    用之液化石油氣之零售業務者，應設置加油站、加氣站或漁船加油站。但石油煉
    製業，輸入業或汽、柴油批發業供自用加儲油（氣）設施業者或非供車輛使用汽
    油或柴油之零售，不在此限。經營加油站、加氣站或漁船加油站業務者，應向直
    轄市、縣（市）主管機關申請核准設站；設站完成並經直轄市、縣（市）主管機
    關審查合格，報請中央主管機關核發加油站、加氣站或漁船加油站經營許可執照
    後，始得營業。」；另同法第四十條第一項第二款、第三項亦分別規定：「有下
    列各款情事之一者，處新臺幣一百萬元以上五百萬元以下罰鍰：第二款：違反第
    十七條第一項或第二項規定，經營汽、柴油或供車輛使用之液化石油氣零售業務
    」「有第一項各款情形之一而致生公共危險者，處二年以下有期徒刑、拘役或科
    或併科新臺幣六十萬元以上三百萬元以下罰金。」是按新制定之石油管理法對於
    未經申請核准設站及取得加油站經營許可執照，而經營汽油之零售業務者，改科
    以行政罰鍰，僅因其行為因而致生公共危險者，始論處刑事罰，從而，依上開規
    定，應認自九十年十月十三日起，經營汽油之零售業務，除有致生公共危險之情
    形外，應僅依石油管理法第四十條第一項之規定，科以行政罰鍰，即已由應依能
    源管理法第二十條之一規定處以刑事罰，改依石油管理法第四十條第一項第二款
    規定處以行政罰，而廢止刑罰規定。經查，被告乙○○、甲○○之行為，並未達
    於致生公共危險之情形，揆諸前開規定，被告乙○○、甲○○行為後，法律已有
    變更，應依刑法第二條第一項前段之規定，適用裁判時之法律，其有違反石油管
    理法第四十條第一項之業務經營規範，係屬行政罰之問題，公訴人認此部分，與
    前開有罪部分，有牽連犯之裁判上一罪關係，本院毋庸就被告乙○○、甲○○此
    部分之行為，另為免訴之諭知，併此敘明。
貳、被告戊○○有罪部分：
一、訊據被告戊○○固不諱言自九十年四月一日，以月薪二萬五千元之代價受僱於綽
    號「林仔」之不詳姓名成年男子，而在上址經營中央主管機關指定為能源產品之
    汽油銷售業務，惟矢口否認有何妨害公務犯行，辯稱：伊不知扣案之油槽係經警
    員查封之物品云云。
二、惟查，右揭事實，據被告戊○○於警訊時供承不諱（九十年四月二十五日警訊筆
    錄），且經本院親赴高雄縣鳳山市○○路一百八十之二號地下油行勘現該油槽，
    該油槽上確實經內政部警政署保安警察隊第二總隊第五大隊第二中隊以噴漆為查
    封之標示乙節，有勘驗筆錄、現場照片在卷可按，是被告難諉稱不知該油槽係經
    公務員查封之物。被告戊○○既明知該油槽係公務員查封之物，竟於該油槽內裝
    滿汽油後，而從事銷售之行為，其有違背查封效力之舉至明。復有汽油三千六百
    公升、監視器二姐、油槽三個、加油機一組及馬達二台扣案足佐。另警方扣案之
    油品，經抽樣送請經濟部取締違法經營油品會報執行小組高雄執行分組鑑定，該
    油樣經中國石油股份有限公司煉製研究所化驗結果，其本質雖未符合經濟部８８
    能字第八八四六二二一九公告能源產品認定基準之「汽油」規範之第一項規格，
    但加入車中用之於火星著火式內燃機作為燃料時符合「汽油」之第三項規格，此
    有經濟部取締違法經營油品會報執行小組高雄執行分組九十年七月四日高處（九
    十）高執字第九００七００六七號函暨檢驗報告一件附卷可憑。是以，被告戊○○之犯行亦堪認定。
三、核被告戊○○所為，係犯刑法第一百三十九條違背查封之標示效力罪。被告戊○○與綽號「林仔」之成年男子有犯意聯絡及行為分擔，應論以共同正犯。被告戊○○多次違查封效力之行為，時間緊接，犯罪構成要件相同，顯係基於概括犯意
    為之，為連續犯，應依第五十六條之規定以一罪論。爰審酌被告戊○○犯罪之動
    機、手段、所生危害尚屬非鉅及犯罪後坦承犯行態度良好等一切情狀，量處如主
    文所示之刑，並諭知易科罰金之折算標準。扣案之汽油三千六百公升、監視器二
    姐、油槽三個、加油機一組及馬達二台，係共犯綽號「林仔」之成年男子所有，
    且供犯罪所用之物，併刑法第三十八條第一項第二款沒收之。
四、公訴意旨另以：被告戊○○未經主管機關許可，自九十年四月一日，以月薪二萬
    五千元之代價受僱於綽號「林仔」之不詳姓名成年男子，即與綽號「林仔」之人
    共同基於銷售汽油之犯意聯絡，經營中央主管機關指定為能源產品之汽油銷售業
    務，因認被告戊○○違反能源管理法第二十條之一罪嫌。惟依前所述，新制定之
    石油管理法對於未經申請核准設站及取得加油站經營許可執照，而經營汽油之零
    售業務者，改科以行政罰鍰，僅因其行為因而致生公共危險者，始論處刑事罰，
    從而，依上開規定，應認自九十年十月十三日起，經營汽油之零售業務，除有致
    生公共危險之情形外，應僅依石油管理法第四十條第一項之規定，科以行政罰鍰
    ，即已由應依能源管理法第二十條之一規定處以刑事罰，改依石油管理法第四十
    條第一項第二款規定處以行政罰，而廢止刑罰規定。經查，被告戊○○之行為，
    並未達於致生公共危險之情形，揆諸前開規定，被告戊○○行為後，法律已有變
    更，應依刑法第二條第一項前段之規定，適用裁判時之法律，其有違反石油管理
    法第四十條第一項之業務經營規範，係屬行政罰之問題，公訴人認此部分，與前
    開有罪部分，有牽連犯之裁判上一罪關係，本院毋庸就被告戊○○此部分之行為
    ，另為免訴之諭知，併此敘明。
、被告丁○○、丙○○免訴部分：
一、公訴意旨略以：被告丁○○明知汽油係經中央主管機關指定之能源產品，其分裝
    、販賣、儲存或處理場所，其消防安全設備之設置標準，應依公共危險物品及可
    燃性高壓氣體設置標準暨安全管理辦法辦理，未經許可並辦理登記，不得擅自經
    營柴油銷售業務，竟意圖經營汽油銷售業務藉以營利，未經許可登記，復未依公
    共危險物品及可燃性高壓氣體設置標準暨安全管理辦法設置販賣、儲存或處理場
    所，竟未經主管機關許可於民國九十年二月一日，以新臺幣（下同）十五萬元之
    價格，向綽號「榮仔」之不詳姓名男子頂下高雄縣鳳山市○○路一百八十之二號
    租處及加油設備，並向年籍姓名不詳之人，以每公升十四．六元之價格購入可加
    入於火星著火式內燃機作為燃料之汽油及其產品，再以每公升十五．六元之價格
    販售給不特定之人牟利，而擅自經營中央主管機關指定之能源產品柴油之銷售業
    務，賺取其間差價牟利。嗣於同年三月十三日十三時二十分許，適丁○○為由司
    機吳忠正所駕駛車牌號碼Ｖ３－一二三號計程車加油時，為警當場查獲，並扣得
    丁○○所有供銷售用之汽油八百六十公升，及其所有供販賣汽油所用之油槽一個
    、加油機一臺。另被告丙○○居住於高雄縣鳳山市○○路一百八十之二號，明知
    丁○○等人未經許可，在上址經營中央主管機關指定為能源產品之汽油銷售業務
    ，仍自八十九年十一月間某日起，以每月五千元之代價，將上址出租予綽號「勝
    仔」不詳姓名男子，而幫助丁○○等人經營中央主管機關指定為能源產品之汽油
    銷售業務。因認被告丁○○涉犯能源管理法第二十條之一罪嫌；被告丙○○涉犯
    幫助違反能源管理法第二十條之一罪嫌。惟揆諸前述說明，被告丁○○、丙○○
    之行為，並未達於致生公共危險之情形，是被告丁○○、丙○○行為後，法律已
    廢止有關汽油零售業有關刑事罰之規定，而被告丁○○、丙○○之犯行亦與石油
    管理法第四十條第三項之犯行有間，自應諭知免訴之判決。
肆、被告己○○公訴不受理部分：
一、公訴意旨另以：被告己○○明知汽油係經中央主管機關指定之能源產品，其銷售
    業務未經許可不得為之，亦明知保五在油槽上為查封之標示，竟未經主管機許可
    ，於九十年三月六日，向綽號「阿吉」之不詳姓名男子以十四．五元之價格購入
    汽油，在上址使用刪揭經公務員查封之油槽，而違背查封之效力，並以十四．六
    元之價格將汽油出售予不特定計程車司機以營利，迄同月三月八日十五時五十分
    許為警查獲，因認被告己○○涉犯刑法第一百三十八條及能源管理法第二十條之
    一罪嫌。
二、按被告死亡者，法院應諭知不受理之判決，刑事訴訟法第三百零三條第五款定有
    明文。經查被告己○○業於民國九十年十月七日在高雄縣林園鄉○○街二０三號
    死亡，有臺灣高雄地方法院檢察署相驗屍體證明書、被告己○○之戶籍謄本各一
    份在卷可稽，揆諸前開說明，被告己○○之部分爰不經言詞辯論，逕為諭知不受
    理之判決。
據上論結，應依刑事訴訟法第二百九十九條第一項、第三百零二條第四款、第三百零
三條第五款、第三百零七條，刑法第二十八條、第五十六條、第五十一條第五款、第
四十一條第一項、第二項、第三十八條第一項第二款、第一百三十八條、第一百三十
九條，罰金罰鍰提高標準條例第一條前段、第二條，判決如主文。
中      華      民      國      九十      年      十二      月    二十  日
                                  臺灣高雄地方法院刑事第七庭
                                      法  官  何  秀  燕
右正本證明與原本無異。
如不服本判決，應於判決送達後十日內，向本院提出上訴狀。
                                      書記官  邱  靜  銘
中      華      民      國      九十      年      十二      月    二十  日
附錄本案判決論罪科刑之法條
中華民國刑法第一百三十八條：
 (妨害職務上掌管之文書物品罪)
毀棄、損壞或隱匿公務員職務上掌管或委託第三人掌管之文書、圖畫、物
品，或致令不堪用者，處五年以下有期徒刑。
中華民國刑法第一百三十九條：
 (污損封印、查封標示或違背其效力罪)
損壞、除去或污穢公務員所施之封印或查封之標示，或為違背其效力之行
為者，處一年以下有期徒刑、拘役或三百元以下罰金。


司法院資訊處製作；財團法人民間司法改革基金會備份。
